ACORDAO-COMPLETO-2468328

ACÓRDÃO 8081/2021 ATA 18/2021 - SEGUNDA CÂMARA

VISTOS, relatados e discutidos estes autos de tomada de contas especial em que se aprecia recurso de reconsideração interposto por Francisco Augusto Pereira Desideri, ex-chefe da Divisão de Construção do extinto Departamento Nacional de Estradas e Rodagem (DNER) , contra o Acórdão 2792/2019-TCU-Segunda Câmara, relator Ministro-Substituto André Luís de Carvalho, por meio do qual este Tribunal julgou irregulares as contas especiais do ora recorrente, condenando-o em débito solidário com outros responsáveis,
ACORDAM os Ministros do Tribunal de Contas da União, reunidos em Sessão da Segunda Câmara, diante das razões expostas pelo Relator, com fundamento no art. 33 da Lei 8.443/1992 c/c o art. 285 do RI/TCU, em:
9.1 conhecer do recurso de reconsideração interposto por Francisco Augusto Pereira Desideri para, no mérito, negar-lhes provimento;
9.2 dar ciência desta deliberação ao recorrente e demais interessados no processo.

Recurso de reconsideração interposto por Francisco Augusto Pereira Desideri, ex-chefe da Divisão de Construção do extinto Departamento Nacional de Estradas e Rodagem (DNER), contra o Acórdão 2.792/2019-TCU-2ª Câmara, relator Ministro-Substituto André Luís de Carvalho, por meio do qual este Tribunal julgou irregulares as contas especiais do ora recorrente, condenando-o em débito solidário com outros responsáveis

Segunda Câmara

Departamento Nacional de Infraestrutura de Transporte (Dnit)

3. Recorrente: Francisco Augusto Pereira Desideri (CPF XXX.929.347-XX)

13.1. Ministros presentes: Bruno Dantas (Presidente), Augusto Nardes e Raimundo Carreiro (Relator).
13.2. Ministro-Substituto convocado: Marcos Bemquerer Costa.
13.3. Ministro-Substituto presente: André Luís de Carvalho.

ACORDAO-COMPLETO-2530140

Acórdão 1244/2022 - Segunda Câmara

RAIMUNDO CARREIRO

Ministro-Substituto André Luís de Carvalho

Examina-se recurso de reconsideração interposto por Francisco Augusto Pereira Desideri, ex-chefe da Divisão de Construção do Extinto Departamento Nacional de Estradas e Rodagem (DNER) , contra o Acórdão 2792/2019-TCU-Segunda Câmara, relator Ministro-Substituto André Luís de Carvalho, por meio do qual este Tribunal julgou irregulares as contas especiais do ora recorrente, condenando-o em débito solidário com outros responsáveis.
2. A instrução da Serur (peça 151) , a seguir transcrita, apresenta proposta de conhecer e negar provimento ao recurso, tendo sido ratificada por um dos diretores da unidade (peça 152) , com base em delegação de competência do secretário:
"INTRODUÇÃO
Trata-se de recurso reconsideração interposto por Francisco Augusto Pereira Desideri (R001-peça 111) , à época, chefe da Divisão de Construção do Extinto Departamento Nacional de Estradas e Rodagem - DNER, que aprovou a licitação, Concorrência 1/2001, a preços superfaturados, por meio do qual se insurge contra o Acórdão 2792/2019-TCU-Segunda Câmara. O Acórdão recorrido foi prolatado na sessão de julgamento do dia 23/4/2019-Ordinária e inserto na Ata 12/2019-2ª Câmara, Relator Exmo. Ministro-Substituto André Luís de Carvalho (peça 107) . 
1.1. A deliberação recorrida apresenta o seguinte teor: 
'VISTOS, relatados e discutidos estes autos de tomada de contas especial instaurada pelo Departamento Nacional de Infraestrutura de Transporte (Dnit) em desfavor de Carlos Eduardo Levischi, Marly Figueiredo Brilhante, Rogério Gonzales Alves e Francisco Augusto Pereira Desideri, além da Queiroz Galvão S.A., por força de determinação proferida pelo Acórdão 1721/2010-TCU-Plenário, diante de irregularidades identificadas na execução do Contrato CP nº 1/2001 a partir de fiscalizações sobre o Convênio PG nº 110/94-99;
ACORDAM os Ministros do Tribunal de Contas da União, reunidos em Sessão da 2ª Câmara, ante as razões expostas pelo Relator, em:
9.1. considerar revéis os Srs. Carlos Eduardo Levischi e Rogério Gonzales Alves e a Sra. Marly Figueiredo Brilhante, nos termos do art. 12, § 3º, da Lei nº 8.443, de 1992;
9.2. rejeitar as alegações de defesa do Sr. Francisco Augusto Pereira Desideri e da Construtora Queiroz Galvão S.A;
9.3. julgar irregulares as contas de Carlos Eduardo Levischi, Francisco Augusto Pereira Desideri, Marly Figueiredo Brilhante e Rogério Gonzales Alves, nos termos dos arts. 1º, I, 16, III, 'b' e 'c', 19, caput e 23, III, da Lei nº 8.443, de 1992, para condená-los, em solidariedade com a Construtora Queiroz Galvão S.A., ao pagamento do débito sob o valor de R$ 35.560,93 (trinta e cinco mil, quinhentos e sessenta reais e noventa e três centavos) , atualizado monetariamente e acrescido dos juros de mora calculados desde 21/11/2001 até o efetivo recolhimento, fixando-lhes o prazo de 15 (quinze) dias, contados da ciência desta deliberação, para comprovarem, perante o Tribunal, nos termos do art. 214, III, 'a', do RITCU, o recolhimento da referida dívida ao Departamento Nacional de Infraestrutura de Transporte;
9.4. autorizar, caso requerido, nos termos do art. 26 da Lei nº 8.443, de 1992, o parcelamento da dívida fixada por este Acórdão em até 36 (trinta e seis) parcelas mensais e sucessivas, sobre as quais incidirão a atualização monetária e os correspondentes acréscimos legais, esclarecendo aos responsáveis que a falta de pagamento de qualquer parcela importará no vencimento antecipado do saldo devedor (art. 217, § 2º, do RITCU) , sem prejuízo das demais medidas legais;
9.5. autorizar, desde logo, nos termos do art. 28, inciso II, da Lei nº 8.443, de 1992, a cobrança judicial da dívida fixada por este Acórdão, caso não atendidas as notificações; e
9.6. determinar que a unidade técnica envie a cópia deste Acórdão, acompanhado do Relatório e da Proposta de Deliberação que o fundamenta, à Procuradoria da República no Estado de Roraima, nos termos do art. 16, § 3º, da Lei nº   8.443, de 1992, e do art. 209, § 7º, do RITCU, para o ajuizamento das ações civis e penais cabíveis.' (ênfases acrescidas) .
HISTÓRICO
Trata-se de tomada de contas especial instaurada pelo Departamento Nacional de Infraestrutura de Transporte (Dnit) em desfavor de Carlos Eduardo Levischi, Marly Figueiredo Brilhante, Rogério Gonzales Alves e Francisco Augusto Pereira Desideri, ora recorrente, além da Queiroz Galvão S.A., por força de determinação proferida pelo Acórdão 1721/2010-TCU-Plenário, rel. Ministro-Substituto Augusto Sherman Cavalcanti, diante de irregularidades identificadas na execução do Contrato CP n. 1/2001 a partir de fiscalizações sobre o Convênio PG n. 110/94-99.
1.2. O Relatório de TCE (peça 4, p. 118-150) teria assinalado que o custo inicial da obra atinente ao aludido Convênio PG 110/94-99 fora estimado em R$ 30.972.902,56 por meio do aporte de R$ 28.017.347,00 em recursos federais e R$ 2.955.555,56 em recursos da contrapartida do convenente.
1.3. Em face dos objetivos do convênio, o Dnit teria licitado a construção das obras de arte especiais, pontes, sobre os rios Tacutu e Arraia por meio da Concorrência Pública n. 1/2001, tendo sido firmado o subsequente Contrato CP n. 1/2001 com a Construtora Queiroz Galvão S/A, em 22/6/2001.
1.4. O referido convênio teria sido alvo, contudo, de várias fiscalizações pela secretaria do TCU (Fiscobras 2001 a 2006) , tendo, no bojo do TC Processo 009.866/2001-5, sido constatados os vários indícios de superfaturamento no citado contrato, a despeito de, ao final de 2004, o ajuste ter sido rescindido com a Queiroz Galvão S/A para a superveniente conclusão da obra pelo 6º Batalhão de Engenharia e Construção do Exército (peça 2, p. 179 e peça 3, p. 350) .
1.5. Diante disso, o Plenário do TCU prolatou o Acórdão 1.372/2005 (peça 2, p. 172-181) e determinou que o Dnit instaurasse a devida TCE, mas, como a aludida determinação não teria sido cumprida, o Plenário do TCU prolatou o Acórdão 1.721/2010 no sentido de reiterar a necessidade de instauração da referida TCE.
1.6. A presente TCE foi, então, finalmente instaurada com o objetivo de reavaliar o BDI adotado no Contrato CP n. 1/2001 para, consequentemente, apurar o valor do subjacente dano ao Erário (item 6 - peça 4, p. 122-123) , tendo o Relatório de TCE indicado as medidas adotadas pela autoridade administrativa e, ao final, sugerido a imputação do débito pelo valor original de R$ 35.560,93 em face do suscitado superfaturamento.
1.7. Em sintonia, assim, com o parecer acostado à peça 8, a unidade técnica promoveu as citações solidárias dos responsáveis, ante o superfaturamento decorrente da indevida aplicação de BDI ao referido Contrato CP n. 1/2001, a partir do aporte de recursos federais inerentes ao Convênio PG n. 110/94-99, em relação ao presente recurso, a citação do ora recorrente por aprovar a licitação referente à Concorrência n. 1/2001, culminando na assinatura do Contrato CP n. 1/2001 (peças 14 e 16) .
1.8. A despeito, todavia, de todos terem sido regularmente notificados da citação, apenas o ora recorrente e a Construtora Queiroz Galvão S/A apresentaram as suas alegações de defesa (peças 45-46) , ao passo que os demais responsáveis permaneceram silentes nos autos, passando à condição de revéis, nos termos do art. 12, § 3º, da Lei n. 8.443/1992.
1.9. De todo modo, após a análise do feito (peça 61) , a unidade técnica propôs o acolhimento da defesa apresentada pela Queiroz Galvão S/A, por vislumbrar a suposta insubsistência do referido débito em função da pequena diferença entre os preços praticados e os de mercado, propondo também  o acolhimento das alegações de defesa do ora recorrente, com o arquivamento da presente TCE, ante a suposta ausência de pressupostos de constituição e desenvolvimento válido e regular do processo.
1.10. Por outro lado, o MPTCU divergiu da unidade técnica (peça 64) , ao destacar que as primeiras fiscalizações realizadas pelo TCU sobre a construção das pontes nos rios Itacutu e Arraia (entre 2001 e 2005) teriam identificado graves irregularidades no correspondente processo de contratação, com o potencial de causar maior dano ao Erário, tendo ensejado o consequente bloqueio sobre o aporte dos recursos federais.
1.11. Para tanto, o Parquet especial registrou que o consequente superfaturamento teria resultado da contratação em valor superiores aos de mercado, não havendo a suposta imposição para o uso dos parâmetros do Sicro, a despeito de o BDI anunciado no Sicro II sob o patamar de 23,90% ter sido inicialmente utilizado como paradigma pela então Secob, tendo sido dada a oportunidade para que o Dnit promovesse a avaliação e a subjacente definição do BDI para o correspondente tipo de obra sob o nível de 30,02%, com a subsequente apuração do débito sob o valor de R$ 35.560,93 no bojo desta TCE.
1.12. Promovidas as regulares citações complementares, novamente, apenas o recorrente e a Queiroz Galvão S/A apresentaram os seus novos esclarecimentos (peças 90 e 93) , ao passo que os demais responsáveis permaneceram silentes nos autos.
1.13. Após a análise final do feito, a unidade técnica retomou a discussão a respeito do BDI referencial adotado, mantendo o seu parecer anterior (peça 61) no sentido da suposta elisão do débito, com o afastamento da responsabilidade dos gestores e da empresa contratada, para o consequente arquivamento da TCE.
1.14. O MPTCU, contudo, pugnou pela irregularidade das contas de Carlos Eduardo Levischi, Marly Figueiredo Brilhante, Rogério Gonzales Alves e Francisco Augusto Pereira Desideri, além da Queiroz Galvão S/A, para condená-los, solidariamente, ao pagamento do débito sob o valor de R$ 35.560,93, deixando, no entanto, de lhes aplicar a subsequente multa legal, diante da prescrição da pretensão punitiva do TCU.
1.15. O Relator a quo, Exmo. Ministro-Substituto André Luís de Carvalho, incorporou, com os ajustes que considerou necessários, o parecer do Parquet especial a suas razões de decidir, propondo o julgamento irregular das contas de Carlos Eduardo Levischi, Marly Figueiredo Brilhante, Rogério Gonzales Alves e Francisco Augusto Pereira Desideri, ora recorrente, para condená-los, em solidariedade com a Queiroz Galvão S/A, ao pagamento do débito apurado nos autos, sem prejuízo, contudo, de deixar de lhes aplicar a subsequente multa legal, ante a prescrição da pretensão punitiva do TCU.
1.16. Irresignado, o chefe da Divisão de Construção do Extinto DNER interpôs o presente pedido de reconsideração, que se fundamenta nas altercações que, adiante, passar-se-á a relatar.
EXAME DE ADMISSIBILIDADE
Reitera-se o exame preliminar de admissibilidade efetuado por esta Secretaria (peça 113) , ratificado pelo Exmo. Ministro Raimundo Carreiro (peça 116) , que concluiu pelo conhecimento do recurso de reconsideração, nos termos dos art. 32, inciso I, e 33 da Lei 8.443/1992, c/c o art. 285 do RI/TCU, suspendendo-se os efeitos dos itens 9.3 e 9.5 do Acórdão recorrido, o qual se estende aos demais devedores solidários, com fundamento nos artigos 32, inciso I, e 33 da Lei 8.443/1992. 
EXAME DE MÉRITO
Delimitação do recurso
1.17. Constitui objeto do presente recurso definir se:
	a) houve prescrição do julgamento das contas e do débito;
	b) há a necessidade de arquivamento da TCE;
	c) há ou não legitimidade passiva do recorrente para responder pelos danos;
	d) houve ofensa aos princípios do contraditório e da ampla defesa;
	e) se a taxa de juros utilizada pelo TCU é legal.	
Da prescrição.
1.18. Embora não tenha sido alegada a ocorrência de prescrição da pretensão punitiva e/ou de ressarcimento, como tal matéria é de ordem pública, faz-se necessária a presente análise. 
1.19. No exame da prescrição, a Serur tem adotado os entendimentos detalhados na peça 150, que contém estudo e pronunciamentos anteriores da secretaria sobre o tema. Nessas manifestações estão desenvolvidas as seguintes premissas, que serão utilizadas no presente exame:
a)  ao julgar o RE 636.886, o STF conferiu nova interpretação ao art. 37, § 5º, da Constituição Federal, fixando a tese de que 'é prescritível a pretensão de ressarcimento ao erário fundada em decisão de Tribunal de Contas';
b)  as pretensões punitiva e de ressarcimento devem observar o mesmo regime na atividade de controle externo, dado o objetivo comum da prescrição, de fixar prazo para o Tribunal de Contas agir, para caracterizar o ilícito, identificar seu autor, dimensionar as consequências da conduta e impor as consequências legais, independentemente de tais consequências terem natureza punitiva ou ressarcitória;
c)  até que sobrevenha norma específica, entende-se que a prescrição das pretensões punitiva e de ressarcimento, no processo de controle externo, deve observar o regime Lei 9.873/1999, na linha dos recentes pronunciamentos do STF a respeito. Assim, sem prejuízo de se realizar o exame da prescrição também segundo o prazo decenal previsto no Código Civil, o critério adotado, na formulação da proposta de encaminhamento, será o da Lei 9.873/1999.
1.20. Com essas explicações adicionais, passa-se à análise da prescrição no caso em exame, considerando-se as premissas indicadas anteriormente.
1.21. No caso ora em análise, o interregno prescricional se inicia na data em que foi verificada a irregularidade sancionada por meio desta TCE, qual seja, o término da vigência do Convênio PG n. 110/94-99, que vigeu no período de 28/7/1999 a 30/12/2004 (peça 4, p. 118) .
Análise da prescrição segundo os critérios do Acórdão 1441/2016-TCU-Plenário
1.22. Análise da prescrição segundo os critérios do Acórdão 1441/2016-TCU-Plenário, nos autos de incidente de uniformização de jurisprudência (TC Processo 030.926/2015-7) , restou assente, em suma, que: (i) a pretensão punitiva do TCU subordina-se ao prazo geral de prescrição indicado no art. 205 do Código Civil (10 anos) e é contada a partir da data de ocorrência da irregularidade sancionada; (ii) o ato que ordenar a citação, a audiência ou oitiva da parte interrompe a prescrição; (iii) haverá suspensão da prescrição toda vez que o responsável apresentar elementos adicionais de defesa; (iv) a prescrição será aferida independentemente de alegação da parte; e (v) o entendimento do mencionado acórdão será aplicado de imediato aos processos novos e aos pendentes de decisão.
1.23. Iniciado o transcurso do prazo prescricional decenal em 30/12/2004, observa-se que foi determinada a audiência do recorrente pelo titular da unidade técnica em 6/7/2015, por delegação de competência (peça 10) , momento processual em que houve a interrupção do prazo prescricional, conforme regra estipulada no art. 202, inciso I, do Código Civil.
1.24. O Acórdão recorrido foi proferido em 23/4/2019, sendo assim teria sido ultrapassado o prazo prescricional decenal se fosse analisado nos moldes do Código Civil. 
Análise da prescrição pelo regime da Lei 9.873/1999
1.25. Análise da prescrição pelo regime da Lei 9.873/1999, iniciado o transcurso do prazo prescricional quinquenal em 30/12/2004, observa-se que foi determinada a abertura da TCE, por meio do Acórdão 1372/2005-TCU-Plenário, rel. Ministro Lincoln Magalhães da Rocha, em 6/9/2005 (peça 2, p. 172-181) e, novamente, por meio do Acórdão 1721/2010-TCU-Plenário, rel. Ministro-substituto Augusto Sherman Cavalcanti, publicado no DOU em 29/7/2010 (peça 2, p. 320-336) . Em seguida, a unidade jurisdicionada instaurou a devida TCE, cujos relatórios de 14/8/2014 e 21/11/2014 (peça 4, p. 122-150 e 202-206) , além da apuração da Controladoria Geral da União- CGU, 26/3/2013 (peça 4, p. 24-29) , constituem atos inequívocos adotados para apuração dos fatos, momentos processuais em que houve a interrupção do prazo prescricional, conforme regra estipulada no art. 2º, inciso II, da Lei 9.873/1999. 
1.26. No âmbito desta Corte de Contas, o ofício citatório, Ofício 534/2015-TCU-Secex/RR (peça 14) , foi recepcionado em 4/7/2015 (peça 16) , ato inequívoco adotado para apuração dos fatos, momento processual em que houve a interrupção do prazo prescricional, conforme regra estipulada no art. 2º, inciso I, da Lei 9.873/1999.
1.27. Por sua vez, o Acórdão recorrido foi proferido em 23/4/2019, sendo assim não foi ultrapassado o prazo prescricional quinquenal nos moldes da Lei 9.873/1999.
Da necessidade de arquivamento da TCE.
1.28. Solicita que a presente TCE seja arquivada, com fundamento nos seguintes argumentos (peça 111, p. 3-4) :
	a) entende que 'a Instrução Normativa 71/2012 é categórica ao afirmar que é dispensada a abertura de Tomada de Contas Especiais se o valor do débito apurado for inferior a R$ 100.000,00', sendo que o débito, em montante histórico, é de R$ 35.560,93, e, em valores atualizados até 12/7/2017, de R$ 96.092,75. Cita os art. 6º e 7º da Instrução Normativa 71/2012;
	b) acrescenta que seria 'antieconômico ao Estado e contrário ao interesse público manter um processo sobre fatos ocorridos há mais de 18 anos, por suposto sobrepreço que remonta R$ 35.560,93 em valores históricos, e R$ 96.092,75 em valores atualizados'.
Análise:
1.29. Esclareça-se, novamente, que ainda que o dano atualizado seja inferior ao limite estipulado na IN 71/2012, em havendo a citação válida dos responsáveis, aplica-se o disposto no art. 19, caput e § 1º do mesmo instrumento, que é translúcido ao excluir a possibilidade de arquivamento pelo valor inferior ao limite após a regular citação dos responsáveis.
1.30.  Ademais, não há impedimento a que esta Corte de Contas dê prosseguimento a uma TCE que venha a se enquadrar em um dos critérios de dispensa da IN 71/2012, se entender oportuno em razão do contexto do processo, desde que presentes os pressupostos de instauração elencados no art. 5º da mesma instrução normativa. Ou seja, a dispensa de TCE constitui uma faculdade do TCU, e não um obstáculo insuperável ou um direito subjetivo dos responsáveis.
Da ilegitimidade passiva.
1.31. Contesta a decisão recorrida, clamando pelo reconhecimento de falta de nexo de causalidade para a sua responsabilização, 'uma vez que como Chefe da Divisão de Construção, nunca foi de sua competência aprovar licitação alguma, tampouco aferir a correção do BDI proposto', com fundamento nos seguintes argumentos (peça 111, p. 4-14) :
	a) relembra que 'a unidade técnica (peça 61) , ao analisar as condutas imputadas ao ora Recorrente, entendeu pela inexistência de sua responsabilidade tendo em vista as diversas indefinições existentes à época da licitação em relação ao correto parâmetro do BDI, uma vez que: (a) não se exigia, à época do certame, o detalhamento em separado do referido item de custo; (b) inexistiam preços de referência que contemplassem estrutura de custos de obras de artes especiais localizadas fora do perímetro urbano da capital; e, por fim, (c) a jurisprudência deste d. TCU ainda era incipiente em relação à matéria';
	b) pondera que o fato de não ter identificado o 'suposto BDI excessivo não pode ser considerando um erro grosseiro, tão pouco seria objeto de detecção de um 'homem-médio' naquela época';
	c) objeta que, 'ao contrário do que foi consignado no acórdão recorrido, o BDI constante no Sicro II à época (32,68%) não poderia ser considerado uma referência, tal incipiência do Sicro II para referenciar os percentuais do BDI foi reconhecida pela própria unidade técnica (peça 99) ';
	d) acrescenta que não detinha 'parâmetros concretos e evidentes que o fizessem identificar de pronto a suposta inadequação do percentual de BDI de 40% adotado pela licitante vencedora e tampouco chegar ao BDI entendido como correto pelo MP-TCU';
	e) objeta que 'a análise da economicidade de uma contratação deve levar em consideração o preço global do contrato, sendo irrelevante uma análise dissociada, que considere tão somente a adequação ou não do percentual de BDI adotado para determinar a existência de sobrepreço/superfaturamento na contratação'. Aduz que não haveria motivos para se exigir que 'o Recorrente impugnasse ou afastasse a proposta mais vantajosa apresentada pela licitante vencedora';
	f) alterca que 'não se mostra razoável exigir que o Recorrente tivesse reanalisado todas as minúcias de um procedimento licitatório que já contava com pareceres favoráveis dos setores responsáveis pela sua análise, ressaltando que nem ao menos era competente por sua aprovação'. Informa que a aprovação de concorrências, sobretudo àquelas ligadas à Convênios não fazia parte de suas competências internas. Cita o art. 70 do mencionado regimento interno.
Análise:
1.32. Pontua-se, inicialmente, que apesar de o débito apurado, em valor histórico, somar R$ 35.560,93, a variação de 40% para 30,02% de BDI, considerada na presente TCE, representava um sobrepreço de R$ 540.075,60, analisado isoladamente, decorrente da diferença a maior do BDI calculado somente sobre a parcela executada até a rescisão do contrato em tela, o qual foi posteriormente compensado pelos valores efetivamente pagos na execução do contrato (peça 109, p. 19) .
1.33. Insta ressaltar que, apesar de o manual do Sicro ter sido publicado em 2003, no qual foi fixado o patamar de 23,09% para o BDI, o valor fixado como adequado, no caso concreto, após a revisão então efetuada pelo próprio Dnit, a partir do resultado das fiscalizações promovidas pela secretaria do TCU no âmbito dos Fiscobras durante o período de 2001 a 2006, foi de 30,02%, tendo sido este o referencial adotado pelo Acórdão recorrido, portanto bem inferior ao contratado de 40%, e mais benéfico aos responsáveis do que aquele previsto no Sicro.
1.34. Observa-se que o recorrente não foi responsabilizado solidariamente por ter se omitido na análise das minúcias do processo licitatório, mas caberia a ele, na função de chefia e em atenção ao princípio da segregação de funções, atuar no processo licitatório para evitar que erros grosseiros, como a aceitação de uma proposta com um BDI de 40%, passassem despercebidos em seu escrutínio.
1.35. O recorrente não está sendo punido pelos atos de seus subordinados, mas pelas falhas encontradas em sua gestão.
1.36. De igual sorte, ater-se apenas ao preço global não atende ao disposto nos arts. 40, caput e inciso X, e 43, inciso IV, da Lei 8.666/1993. 
1.37. Insta reafirmar que, além da supracitada previsão legal, desde a Decisão n. 60/1999-TCU-1ª Câmara (rel. Ministro Humberto Souto) , o TCU sedimentou a jurisprudência no sentido de que o estabelecimento dos critérios de aceitabilidade de preços unitários, com a fixação de preços máximos, é obrigação do gestor, e não sua faculdade. 
1.38. O fato de os administradores alegarem ter agido com suporte na boa-fé não os torna imunes à censura do Tribunal, pois não são elementos essenciais à caracterização da responsabilidade dos gestores jurisdicionados a esta Corte de Contas o abuso, a má-fé ou o desvio do poder. 
1.39. Necessário perscrutar, novamente, a presença dos elementos essenciais para que se caracterize a responsabilidade subjetiva do ora recorrente, quais sejam: a) ação comissiva ou omissiva e antijurídica; b) existência de dano ou infração a norma legal, regulamentar ou contratual (irregularidade) ; c) nexo de causalidade entre a ação ou a omissão e a ilicitude verificada; e d) dolo ou culpa (negligência, imprudência ou imperícia) do agente.
1.40. Logo, restou apurada a ação comissiva e antijurídica do recorrente, ao não atuar de forma diligente para evitar o prosseguimento do processo licitatório com inserção de rubrica de BDI tão excessiva, havendo, portanto, infração a norma legal e regulamentar. Igualmente presente o nexo de causalidade entre a ação ineficiente do gestor e a continuidade do processo licitatório, com a consequente contratação com sobrepreço. A culpa do agente advém do descumprimento da norma pátria, uma vez que a conduta do agente está eivada de culpa contra a legalidade.
1.41. Sergio Cavalieri Filho (in. Programa de Responsabilidade Civil, 7ª ed., rev. e ampl., 2007, p. 40) traz luz ao cerne desta questão, ao citar o insigne Desembargador Martinho Garcez Neto, pontilhando que 'Estabelecido o nexo causal, entre o fato danoso e a infração da norma regulamentar, nada mais resta a investigar: a culpa - que é in re ipsa - está caracterizada, sem que se torne necessário demonstrar que houve imprudência ou imperícia' (ênfase acrescida) .
1.42. Cita-se, novamente, o ilustre Professor Sergio Cavalieri Filho (idem, 2007, p. 41) , ao desvelar o que se convencionou chamar de culpa contra a legalidade, nos dizeres do insigne magistrado Martinho Garcez Neto:
'quando a simples infração da norma regulamentar é fator determinante da responsabilidade, isto é, desde que entre a sua transgressão e o evento danoso se estabelece indispensável nexo causal, pois, nesta hipótese, o ofensor que executa um ato proibido, ou não cumpre com que determina a lei ou o regulamento, incorre, só por este fato, em culpa, sem que seja mister ulteriores investigações.' (ênfase acrescida) 
1.43. Conclui-se, deste modo, que o recorrente atuou de forma ineficiente no legítimo exercício de sua função pública.
1.44. Logo, a atuação do administrador público não se acoberta pelos obstáculos naturais da administração, mas se pauta pelos limites demarcados na legislação e pela supremacia do interesse púlico.  
1.45. Destarte, a prevalecer a tese defendida pelo recorrente não há responsabilidade de nenhum dos gestores, pois nenhum deles poderia atuar para impedir a contratação com sobrepreço, pois não caberia a nenhum deles impugnar ou afastar a 'proposta mais vantajosa apresentada pela licitante vencedora' por ser inferior ao preço global, restando aos agentes públicos, tão somente uma atuação burocrática, a fim de transparecer um caráter de legitimidade e de eficiência ao contrato público.
1.46. Em verdade, se o recorrente e os outros responsáveis solidários tivessem agido de forma zelosa no âmbito de suas funções administrativas, o dano poderia ter sido evitado, o que de fato não ocorreu e, por conseguinte, conduziu este Tribunal, no exercício de sua competência constitucional, a admoestar a conduta do recorrente e dos demais gestores, pois o recorrente ciente da relevância de sua atuação e posição na hierarquia administrativa, não demonstrou a devida ação proativa e eficiente para tratar dos recursos públicos de acordo com os princípios da legalidade, da isonomia e do interesse público.
1.47. Desse modo, não há como acolher o argumento apresentado.
Do contraditório e da ampla defesa.
1.48. Coloca que só foi chamado 'em relação a irregularidade atinente ao BDI, não tendo se manifestado sobre qualquer outra hipotética irregularidade que foi considerada no acórdão recorrido'.  Obtempera, então, que não pode ser responsabilizado por outras irregularidades, sob pena de grave afronta aos princípios do devido processo legal e contraditório e ampla defesa. Cita o art. 2 da Lei n. 9.784/1999 e o art. 12, inciso II da Lei 8.443/1992 (peça 111, p. 14) .
Análise:
1.49. Insta ressalvar que a responsabilização do recorrente foi delimitada e individualizada de forma cristalina mormente quanto ao superfaturamento decorrente de sobrepreço e aplicação indevida da taxa de BDI no âmbito do Contrato CP 1/2001 (Ofício 478/2017-TCU-Secex-RR à peça 81) . Tendo sido, posteriormente, explicitado por meio do Voto condutor do Acórdão recorrido (peça 108, p. 3) :
22. Não merecem prosperar, assim, as ponderações suscitadas na sustentação oral sobre a suposta falta de adequabilidade do percentual adotado para a apuração de superfaturamento a partir da definição do BDI, já que: (i) o orçamento para o contrato previa, originalmente, o BDI sob o patamar de 40%, ao passo que o vigente Sicro II fixaria o patamar de 23,09%; (ii) o referido BDI veio a ser finalmente fixado em 30,02%, após a revisão então efetuada pelo próprio Dnit a partir do resultado das fiscalizações promovidas pela secretaria do TCU no âmbito dos Fiscobras durante o período de 2001 a 2006; (iii) o superfaturamento teria decorrido da combinação entre os preços unitários excessivos e o subsequente BDI inflado, de tal sorte que a mera reanálise isolada do BDI não teria o condão de afastar o dano ao erário pelo aludido superfaturamento; e (iv) a manifestação produzida na sustentação oral não se mostra procedente, já que a referência de preços do Sicro II já existiria no momento da celebração do aludido contrato, tendo o manual do Sicro sido publicado, contudo, em 2003, além de o cálculo do aludido superfaturamento já ter contemplado a adequação dos preços de referência nas fiscalizações anteriores sobre o empreendimento.
1.50. Observa-se que a responsabilidade foi delimitada em relação ao ato impugnado, conquanto o débito apurado tenha sido calculado levando em consideração os valores efetivamente pagos e aqueles devidos após as apurações, o que ocorreu em benefício do recorrente (peça 109, p. 18-19) .
1.51. Por conseguinte, registra-se que o juízo de valor firmado na decisão atacada foi devidamente fundamentado no Voto proferido pelo Relator a quo, não se vislumbrando afronta aos princípios do contraditório e da ampla defesa, uma vez que foram dadas várias oportunidades para que o responsável justificasse as irregularidades encontradas e as acusações que maculavam sua atuação administrativa.
Da taxa dos juros de mora.
1.52. Requer, alternativamente, o afastamento dos juros de mora do débito imputado, ao considerar a existência de boa-fé. Solicita que a atualização seja realizada 'mediante aplicação de taxa diversa da SELIC, notadamente por meio do IPCA'.
1.53. Questiona, outrossim, o termo a quo fixado pelo Acórdão para incidência dos juros de mora (21/1/2001) , solicitando que os juros, 'se devidos, comecem a incidir a partir do momento que as contas foram julgadas irregulares, tendo em vista que, em situações similares, quando o devedor é a Fazenda, os juros só são devidos a partir do trânsito em julgado das decisões condenatórias' (peça 111, p. 15-16) .
Análise:
1.54. O recorrente questiona o índice de atualização do débito utilizado pelo TCU, combatendo a utilização da taxa Sistema Especial de Liquidação e de Custódia - Selic.
1.55. A Lei Orgânica e o Regimento Interno desta Corte, nos vários dispositivos que se referem à aplicação de multa e à imputação de débito, preveem que os valores serão atualizados monetariamente por ocasião de seu pagamento, cabendo ainda, no caso de débitos, a incidência de juros de mora. Dessa forma, o Sistema Débito, utilizado para trazer à data presente valores imputados pelo Tribunal, deve fazer uso do índice corrente de atualização monetária definido pela legislação com o fim de dar cumprimento às disposições da Lei 8.443/1992, bem como fazer incidir sobre os débitos os juros de mora devidos.
1.56. A atualização monetária visa apenas garantir que as importâncias a serem devolvidas ao Erário por responsáveis condenados em débito pelo Tribunal mantenham seu poder aquisitivo. Devendo ser calculados da data em que os recursos foram transferidos ou malversados e não da condenação do responsável, o que não atingiria a finalidade da lei, pois não manteria o poder aquisitivo dos recursos públicos gerenciados pelos responsáveis à época.
1.57. Pelo teor da Lei 8.383/1991, a Unidade Fiscal de Referência - UFIR, desde a sua instituição até a sua extinção, foi o instrumento que se prestou a tal finalidade. Tanto o STF quanto o STJ entendem que atualização monetária deve restringir-se à reposição de perdas de valores monetários decorrentes dos reflexos sofridos pela ação da inflação. Assim, deve ser adotado o mesmo entendimento na interpretação dos dispositivos da Lei 8.443/1992 e do Regimento Interno deste Tribunal, no sentido de aplicar-se outro índice que reflita exclusivamente a perda do poder aquisitivo da moeda - em face da extinção da UFIR, cuja variação vinha até então sendo utilizada como índice de atualização monetária.
1.58. Com respeito à sistemática de atualização aplicável aos débitos apurados nos processos do TCU, encontra-se definida por meio do Acórdão 1.603/2011, com a nova redação dada pelo Acórdão 1247/2012-TCU-Plenário, qual seja, os valores das garantias constituídas anteriormente a 31/7/2011 devem ser atualizados monetariamente, até essa data, pelo Índice de Preços ao Consumidor Amplo (IPCA) e acrescidos de juros simples de mora de 1% ao mês (e não ao ano) , a partir de 1º/8/2011, inclusive, os valores das garantias constituídas devem ser atualizados exclusivamente com base na taxa Selic.
1.59. Assim, não é possível acolher a pretensão do recorrente de aplicação de outro índice para a atualização do débito imputado pelo TCU.
1.60. Insta esclarecer que a interpretação sistemática do art. 202 do RITCU amolda-se à dupla natureza do débito apurado pelo TCU, punitiva e indenizatória. Nos casos concretos, ao ser reconhecida a boa-fé do agente, isto é, a não reprovabilidade de sua conduta, restará afastada a função punitiva do débito, remanescendo, no entanto, a indenizatória, entendimento exposto nos Acórdão 40/1999-TCU-Plenário, rel. Ministro Marcos Vinicios Vilaça, 1.702/2005-TCU-1ª Câmara, rel. Ministro Guilherme Palmeira, 723/2007-TCU-1ª Câmara, rel. Ministro-substituto Marcos Bemquerer Costa e 932/2006-TCU-2ª Câmara, rel. Ministro Benjamin Zymler.
1.61. Nestes termos, a análise e comprovação da boa-fé, ao término da instrução de mérito da unidade técnica, teria o condão, unicamente, de proporcionar a concessão de novo e improrrogável prazo para recolhimento da importância devida, caso subsistente o débito e inexistente outra irregularidade nas contas (§§ 2º e 3º do art. 202, RITCU) .
1.62. Na presente TCE, a atuação administrativa do recorrente, de forma ineficiente no legítimo exercício de sua função pública, torna sua conduta reprovável, não sendo, portanto, reconhecida sua boa-fé. Isto, no entanto, não enseja afirmar que o responsável agiu de má-fé, apenas não se pode reconhecer sua boa-fé, uma vez que, repita-se, existe débito apurado e não quitado. 
1.63. Logo, o débito segue, in casu, com sua natureza punitiva e indenizatória, não sendo possível aplicar a previsão do §2º do art. 12 da LOTCU c/c §2º do art. 202 do RITCU.
INFORMAÇÕES ADICIONAIS
A Construtora Queiroz Galvão S. A. requer o parcelamento da quantia a ser ressarcida (peça 135) , o que já foi autorizado no item 9.4 do Acórdão recorrido.
CONCLUSÃO
Das análises anteriores, conclui-se que:
	a) não foi ultrapassado o prazo prescricional quinquenal nos moldes da Lei 9.873/1999;
	b) a dispensa de TCE constitui uma faculdade do TCU, e não um obstáculo insuperável ou um direito subjetivo dos responsáveis, não havendo se falar em arquivamento do feito;
	c) o recorrente atuou de forma ineficiente no legítimo exercício de sua função pública, não se podendo aventar acerca de possível ilegitimidade passiva;
	d) a responsabilização do recorrente foi delimitada e individualizada de forma cristalina, mormente quanto ao superfaturamento decorrente de sobrepreço e aplicação indevida da taxa de BDI no âmbito do Contrato CP 1/2001, não se vislumbrando afronta aos princípios do contraditório e da ampla defesa;
	e) a sistemática de atualização aplicável aos débitos apurados nos processos do TCU, encontra-se definida por meio do Acórdão 1.603/2011, com a nova redação dada pelo Acórdão 1247/2012-TCU-Plenário, no caso concreto, como o débito é posterior a 1º/8/2011, os valores devem ser atualizados exclusivamente com base na taxa Selic.
1.64. Ante o exposto, não foi trazido aos autos nenhum argumento que detenha o condão de modificar o julgado de origem, Acórdão 2792/2019-TCU-Segunda Câmara, motivo por que este não está a merecer reforma, devendo ser, por consequência, prestigiado e mantido.
PROPOSTA DE ENCAMINHAMENTO
Ante o exposto, submetem-se os autos à consideração superior, propondo-se, com fundamento nos termos dos art. 32, inciso I, e 33 da Lei 8.443/1992, c/c o art. 285 do RI/TCU:
a) conhecer do recurso de reconsideração interposto por Francisco Augusto Pereira Desideri (CPF XXX.929.347-XX) e, no mérito, negar-lhe provimento;
b) informar ao recorrente e demais interessados do acórdão a ser proferido, destacando que o Relatório e o Voto que o fundamentam podem ser acessados por meio do endereço eletrônico www.tcu.gov.br/acordaos."
3. O Ministério Público (peça 153) manifestou-se favorável à proposta da Serur, nestes termos:
"Nos termos do Regimento Interno/DNER (art. 70, incisos III e IV) , o Chefe da Divisão de Construção tinha, entre outras atribuições, examinar orçamentos de obras e de serviços elaborados pelos órgãos regionais e por firmas contratadas (peça 46, pp. 3/4, item 10, e peça 90, p. 6, item 25) . No caso concreto, restou comprovado o superfaturamento derivado da aplicação indevida de BDI ao Contrato CP 1/2001, daí a reprovabilidade da conduta do ora recorrente (peça 46, p. 11) .
Nesse contexto, em face do que restou apurado nos autos, o Ministério Público de Contas manifesta-se de acordo com a proposição oferecida pela Secretaria de Recursos, em pareceres uniformes, no sentido de o Tribunal (peças 151 e 152) :
a) conhecer do recurso de reconsideração (peça 111) interposto pelo sr. Francisco Augusto Pereira Desideri, ex-Chefe da Divisão de Construção/DNER, contra o Acórdão 2792/2019-TCU-Segunda Câmara (peça 107) , e, no mérito, negar-lhe provimento;
b)	informar ao recorrente e aos demais interessados do acórdão a ser proferido, destacando que o relatório e o voto que o fundamentam podem ser acessados por meio do endereço eletrônico www.tcu.gov.br/acordaos.
Por oportuno, o MP de Contas acrescenta alguns julgados pertinentes à matéria suscitada no recurso de reconsideração:
'No âmbito do TCU, é considerado de boa-fé o responsável que, embora tenha concorrido para o dano ao erário ou outra irregularidade, seguiu as normas pertinentes, os preceitos e os princípios do direito. A análise é feita sob o ponto de vista objetivo, sem que seja necessária a comprovação de má-fé, mas apenas da ausência de boa-fé, para que se julguem de imediato as contas com a cobrança dos juros cabíveis.' (Acórdão 1921/2011-TCU-Segunda Câmara | Relator: RAIMUNDO CARREIRO) 
'É a demonstração da boa-fé objetiva - conduta esperada de um gestor médio, diligente - que permite a fixação de novo e improrrogável prazo para o recolhimento da importância devida, acrescida de atualização monetária e sem a incidência de juros de mora (art. 202 do Regimento Interno do TCU) .' (Acórdão 8780/2017-TCU-Primeira Câmara | Relator: BRUNO DANTAS) 
'Até 31/7/2011, os débitos atribuídos pelo TCU devem ser atualizados monetariamente pelo Índice de Preços ao Consumidor Amplo (IPCA) e acrescidos de juros simples de mora de 1% ao mês. A partir dessa data, aos débitos imputados deve ser aplicada a taxa Selic, que comporta juros e correção monetária. As dívidas oriundas de multas ou de débitos em que se reconhece a boa-fé do responsável, enquanto os processos estiverem tramitando no Tribunal, devem ser atualizadas monetariamente pelo IPCA, independentemente da data de ocorrência, uma vez que para estas dívidas não há previsão (arts. 12, § 2º, e 59 da Lei 8.443/1992) de incidência de juros de mora.' (Acórdão 11564/2018-TCU-Primeira Câmara | Relator: MARCOS BEMQUERER) 
'O pagamento tempestivo do débito na fase de citação, atualizado monetariamente, opera sua quitação, não cabendo a incidência de juros quando do julgamento do processo. Todavia, caso não reste caracterizada a boa-fé do responsável ou na subsistência de outras irregularidades, as contas serão julgadas irregulares com aplicação da multa prevista no art. 58, inciso I, da Lei 8.443/1992.' (Acórdão 1143/2019-TCU-Primeira Câmara | Relator: BENJAMIN ZYMLER) 
'A correção monetária e a incidência de juros de mora não constituem sanções, mas sim mecanismos de recomposição de valores originais, consistindo em verdadeira reparação de prejuízos que a lei presume ocorridos pela mora no pagamento da quantia devida (art. 19 da Lei 8.443/1992) . Tais consectários devem, portanto, ser calculados desde a ocorrência do fato gerador, não cabendo forma alternativa de cálculo.' (Acórdão 1182/2020-TCU-Plenário | Relator: BENJAMIN ZYMLER) "
É o Relatório.

Felipe Gregório de Velloso Vianna e outros, representando Francisco Augusto Pereira Desideri

Procurador Júlio Marcelo de Oliveira

RECURSO DE RECONSIDERAÇÃO. TOMADA DE CONTAS ESPECIAL. CONVÊNIO. CONSTRUÇÃO DE DUAS PONTES. SUPERFATURAMENTO. CITAÇÃO. CONTAS IRREGULARES. DÉBITO. PRESCRIÇÃO DA PRETENSÃO PUNITIVA DO TCU. RECURSO DE RECONSIDERAÇÃO. CONHECIMENTO. ARGUMENTOS INCAPAZES DE ALTERAR O ACÓRDÃO RECORRIDO. NÃO PROVIMENTO. COMUNICAÇÕES.

TOMADA DE CONTAS ESPECIAL (TCE)

Inicialmente, registro que atuo nos presentes autos por força de sorteio, conforme termo juntado à peça 115.
2. Examina-se recurso de reconsideração interposto por Francisco Augusto Pereira Desideri, exchefe da Divisão de Construção do extinto Departamento Nacional de Estradas e Rodagem (DNER) , contra o Acórdão 2792/2019-TCU-Segunda Câmara, relator Ministro-Substituto André Luís de Carvalho, por meio do qual este Tribunal julgou irregulares as contas especiais do ora recorrente, condenando-o em débito solidário com outros responsáveis.
3. Anoto que este processo de tomada de contas especial (TCE) instaurada pelo Departamento Nacional de Infraestrutura de Transporte (Dnit) refere-se a irregularidades identificadas na execução do Contrato CP 1/2001 decorrente do Convênio PG 110/94-99. Este último, celebrado entre a autarquia e o Governo do Estado de Roraima, previa a construção de pontes sobre os rios Tacutu e Arraia, com a estimativa de utilização de R$ 30.972.902,56, sendo R$ 28.017.347,00 em recursos federais e R$ 2.955.555,56 em valores da contrapartida do convenente.
4. Para esclarecer a natureza das irregularidades e o método de cálculo do débito de R$ 35.560,93 (valor histórico) - mostrando que abrange o sobrepreço decorrente do BDI e de custos unitários -, transcrevo, a seguir, trecho do Parecer do Ministério Público (peça 102) , que foi incorporado às razões de decidir do relator original:
"13. Retomando a metodologia de cálculo adotada pela Secob, confirmei não se tratar de sobrepreço apurado a partir da análise isolada do BDI, mas sim da comparação entre o orçamento proposto pela contratada (custo contratado + BDI contratado) e o orçamento de referência do TCU (custo referencial + BDI referencial) , considerando os 16 itens mais representativos da planilha contratada (81,92% do total) . Para o cálculo do débito objeto desta TCE, a mesma metodologia foi respeitada (preço contratual x preço referencial) . Contudo, foram considerados todos os serviços que tiveram execução até a rescisão do contrato em tela, conforme os quantitativos medidos pelo Exército, e o BDI de 30,02%, indicado pelo Dnit (peça 4, p. 144-150) :
Tabela 1 - Cálculos de débito
	A
	Parcela executada com BDI de 40%
	7.576.210,76

	B
	Parcela executada sem BDI
	5.411.579,11

	C
	Parcela executada com BDI ajustado de 30,02%
	7.036.135,16

	D
	Sobrepreço decorrente do [ajuste do] BDI (A-C) 
	540.075,60

	E
	Sobrepreço decorrente de custos unitários 
	425.647,19

	F
	Valor devido à Contratada (A-D-E) 
	6.610.487,97

	G
	Valor pago à Contratada
	6.650.000,11

	H
	Débito total (G-F) 
	39.512,14

	I
	Valor devido à União (90% de H) 
	35.560,93

14. Refutada a proposta de arquivamento da TCE, sugeri que fosse realizada citação complementar dos responsáveis, pois nos ofícios iniciais não foi explicitado, entre as causas do dano, o sobrepreço decorrente da adoção de custos unitários superiores aos de mercado no âmbito do Contrato CP nº 1/2001 (item E acima) . Para acesso à listagem dos serviços medidos pelo Exército e ao detalhamento do cálculo da parcela de sobrepreço correspondente a R$ 425.647,19, indiquei os itens 120-123 do Relatório do Acórdão 1976/2006-TCU-Plenário, Rel. Min. Augusto Sherman (peça 64, p. 5, item 31) ." (Grifos acrescidos) .
5. Adicionalmente, destaco que o DNER havia adotado o percentual de 40% para o cálculo do BDI. Por meio de nova avaliação do Dnit, realizada após a fiscalização deste Tribunal, definiu-se que a taxa adequada seria de 30,02% para as obras em questão, o que, considerando também o sobrepreço proveniente de custos unitários, resultou no aludido débito de R$ 35.560,93, conforme demonstrado na tabela reproduzida no parágrafo anterior.
6. Quanto à admissibilidade, reitero minha decisão monocrática (peça 116) no sentido de conhecer do recurso, porquanto cumpridos os requisitos previstos no art. 33 da Lei 8.443/1992 e no art. 285 do Regimento Interno do TCU. 
7. Antes de abordar o mérito do recurso, trato da questão preliminar de prescrição abordada pela Serur. Embora, a meu ver, no julgamento do RE 636.886, o Supremo Tribunal Federal tenha deliberado, em sede de repercussão geral, no sentido de que é prescritível a pretensão ressarcitória em processos de tribunais de contas, há de se ponderar a existência de embargos de declaração pela Advocacia-Geral da União, pendentes de apreciação pela Suprema Corte. 
8. Além disso temos que considerar que a questão necessita ser amadurecida neste Tribunal. A propósito, as discussões a respeito do entendimento desta Corte sobre o tema estão em curso no âmbito do TCProcesso 000.006/2017-3, de minha relatoria.
9. Desse modo, conforme tem sido decidido por nossos três Colegiados, penso que deve prevalecer o entendimento jurisprudencial atual desta Corte de Contas - a imprescritibilidade das condenações em débito e a prescrição da pretensão punitiva no prazo de dez anos, que se interrompe com a emissão do ato que ordena a citação ou a audiência, de acordo com o entendimento firmado por meio Acórdão 1441/2016-TCU-Plenário, com base no art. 205 do Código Civil. 
10. Assim, em que pese a prevalência do entendimento no sentido da imprescritibilidade do débito, registro que, na primeira fase do processo, já foi reconhecido o decurso do prazo prescricional para a aplicação de sanções, não tendo sido aplicada, por essa razão, multa ao ora recorrente.
11. Em sua peça recursal (peça 111) , após apresentar sua síntese dos fatos, o responsável traz um argumento preliminar relativo à suposta necessidade de arquivamento da presente TCE. Para isso, baseia-se no art. 6º, I, da Instrução Normativa TCU 71/2012, que prevê que a dispensa da instauração de TCE na hipótese de ser inferior a R$ 100.000,00 o valor do débito. 
12. Assinala que, por se tratar de dano anterior à data de vigência da norma, deveria ser atualizado até essa data, conforme o § 3º, I, do mesmo art. 6º. Afirma que o art. 7º, III, da mesma IN, prevê o arquivamento das TCEs antes do encaminhamento ao TCU no caso de subsistência de débito inferior ao já aludido limite de R$ 100.000,00. Ressalta ainda que o prejuízo atualizado até julho de 2017 alcançava valor inferior à referência. 
13. Acontece que esse entendimento seria aplicável apenas se ainda não tivessem ocorrido as citações dos responsáveis. O art. 19, caput, da mesma IN TCU 71/2012 estabelece que as disposições constantes do aludido art. 6º são aplicáveis somente às TCEs ainda pendentes de citação válida, que se encontram em tramitação no TCU. 
14. Penso que nem seria necessário, mas o § 1º do art. 19 é ainda mais claro ao fixar que, "instaurada a tomada de contas especial e citados os responsáveis, não se lhe admitirá o arquivamento, mesmo na hipótese de o valor apurado como débito ser inferior ao limite estabelecido no art. 6º desta Instrução Normativa". A citação do recorrente ocorreu em 4/7/2015 (peça 14) .
15. Outro argumento é atinente à conduta do responsável, que não teria aprovado a concorrência para a construção das pontes, visto que, na condição de Chefe da Divisão de Construção, não teria competência para fazê-lo, sendo essa decisão da atribuição do Diretor de Engenharia Rodoviária. Segundo o recorrente, ele teria apenas se manifestado no sentido de que não tinha discordância com o parecer técnico e, assim, encaminhado o orçamento para análise dos demais órgãos competentes.
16. Seu pronunciamento (peça 46, p.11) no Processo 51100.009.65212001-10, no âmbito do DNER, foi nestes exatos termos:
"Salientamos que, após procedida análise por parte desta Divisão de Construção, nada temos a opor à aprovação da referida licitação e sugerimos, caso V.Sª. concorde, encaminhar a minuta de Relato em anexo ao Sr. Presidente do C.G.I., para fins de CONHECIMENTO." (Grifos acrescidos) .
17. Na minha compreensão, está clara a assertividade desse pronunciamento no sentido da aprovação da licitação como resultado da análise efetuada.
18. Para além disso, como destacou o Ministério Público, o Regimento Interno do então DNER, em seu art. 70, III e IV, (peça 46, p. 3-4) , previa, de forma expressa, entre as atribuições do Chefe da Divisão de Construção, a de examinar orçamentos de obras e serviços elaborados pelos órgãos regionais e por firmas contratadas.
19. Penso que a responsabilização do ex-gestor deriva de sua posição expressamente favorável às condições do edital por ele analisadas nos limites de suas atribuições de Chefe da Divisão de Construção previstas no normativo do DNER, que, repito, abrangiam o exame dos orçamentos de obras e serviços. Por certo, seu ato não foi meramente burocrático e contribuiu de forma decisiva para a materialização do débito apurado neste processo. 
20. Portanto, não se trata de "exigir que o Recorrente tivesse refeito todos os serviços prestados pelos demais funcionários do DNIT, em detrimento de inúmeras outras funções próprias de seu cargo", como alega, mas a condenação por conduta concernente às suas próprias competências regimentais.
21. Por esse mesmo motivo, tampouco prospera o argumento de que "não se mostra razoável exigir que o Recorrente tivesse reanalisado todas as minúcias de um procedimento licitatório que já contava com pareceres favoráveis dos setores responsáveis pela sua análise". O fato é que, agindo como Chefe da Divisão de Construção, o responsável deu encaminhamento no sentido da aprovação da licitação com as falhas posteriormente identificadas na fiscalização. 
22. Ressalto ainda que, para que seja condenado ou não ao ressarcimento do débito apurado, é indiferente a caracterização da boa-fé do responsável. Dito de forma sintética, basta que haja nexo de causalidade entre ato por ele praticado com culpa ou dolo e o dano causado ao erário.
23. Passo a tratar dos argumentos do recorrente em relação à alegada inexigibilidade de conduta diversa quanto ao seu pronunciamento favorável ao andamento da licitação.
24. Em resumo, o ex-gestor afirma que: (i) o preço global da proposta vencedora foi abaixo do referencial do DNER e que não deveria ser exigido do recorrente que verificasse os valores contratados ou pontualmente a economicidade do BDI utilizado, pois o setor técnico já o teria feito; (ii) o TCU só passou a exigir o detalhamento da composição do BDI em editais de licitações e propostas das licitantes em 2010; (iii)  estando o preço global inferior ao preço de referência da contratação, o BDI adotado, ainda que supostamente superior ao de referência de 2001, não seria um óbice à aprovação de uma licitação ou contrato; (iv) não existiam, como hoje, os referenciais sólidos definidos pelo TCU quanto aos custos indiretos incidentes sobre cada tipo específico de obras; (v) o BDI constante no Sicro II em 2001 (32,68%) não poderia ser considerado uma referência, pois havia acabado de ser criado (out/2000) ; e (vi)  a falha não pode ser considerada um erro grosseiro.
25. Inicio ratificando a afirmação da Serur de que é antigo o entendimento do TCU quanto à obrigatoriedade de se estabelecer critério de aceitabilidade dos preços unitário e global, com base no art. 40, X, da Lei 8.666/1993, a exemplo das Decisões 13/1996-TCU-Plenário, relator Ministro Bento José Bugarin, e 60/1999-TCU-1ª Câmara, relator Ministro Humberto Souto.
26. Há outro argumento relativo à jurisprudência dessa Corte que tampouco deve prosperar. É fato que, em 2010, foi editado o Enunciado 258 da Súmula de Jurisprudência, que contém a exigência de que o detalhamento do BDI integre o orçamento. Entretanto, outras deliberações com esse entendimento vinham sendo proferidas, pelo menos, desde 2001, como é o caso da Decisão 1.078/2001-TCU-Plenário, relator Ministro Adylson Motta. Vale anotar também que a súmula apenas reflete reiteradas deliberações em um mesmo sentido, sendo inadequada a adoção da data de sua aprovação como marco temporal para a aplicação de seu conteúdo.
27. Ainda quanto ao BDI, ao contrário do que afirma o ex-gestor, o Sicro II não foi utilizado como parâmetro. Como já foi explicado, o próprio Dnit revisou o BDI a ser adotado, que passou a ser de 30,02%.
28. Sobre a afirmação de que os setores técnicos já tinham avaliado os elementos da licitação, ressalto que a atuação de outros agentes no procedimento não exime o ora recorrente de suas responsabilidades quanto aos atos praticados no exercício do cargo que ocupava, como já observado anteriormente.
29. Quanto à classificação de seu ato como erro grosseiro, entendo que se caracterizou a culpa grave, visto que, no cumprimento de uma das atribuições de seu cargo, aprovou o andamento de licitação que continha significativas falhas de que resultou o sobrepreço verificado. Assim, entendo que foi respeitado o previsto no art. 28 da Lei de Introdução às Normas do Direito Brasileiro.
30. Em relação à incidência de juros de mora, entendo que a conduta do responsável, que foi, na melhor das hipóteses, negligente afasta a caracterização da boa-fé. Dessa forma, não seria possível o recolhimento do débito sem a incidência de juros de mora, como prevê o art. 202 do Regimento Interno do TCU.
31. O recorrente pede ainda que o termo inicial para o cálculo dos juros de mora seja o momento do julgamento das contas. Todavia, conforme jurisprudência deste Tribunal, por terem natureza de sanção, os juros moratórios incidem sobre o valor do débito imputado pelo TCU a partir da ocorrência do fato gerador do prejuízo, configurada no momento em que os responsáveis utilizam os recursos públicos indevidamente (ver Acórdão 1888/2019-TCU-Plenário, relator Ministro Benjamin Zymler, e Acórdão 851/2017-TCU-Plenário, relator Ministro Aroldo Cedraz) .
32. Enfim, acolhendo a proposta da unidade técnica, ratificada pelo Ministério Público, cujas análises e conclusões adiciono aos fundamentos por mim apresentados, penso que este Tribunal deve negar provimento ao recurso de reconsideração de Francisco Augusto Pereira Desideri, mantendo, pois, os termos do acórdão recorrido.
Assim, voto por que o Tribunal acolha o acórdão que ora submeto a este Colegiado.
TCU, Sala das Sessões, em 1 de junho de 2021.
RAIMUNDO CARREIRO 
Relator